最高法院刑事判決　　　　　　九十四年度台上字第四六二二號
　　上　訴　人　台灣高等法院檢察署檢察官
　　被　　　告　甲○○即朱邦.
　　　　　　　　乙○○
　　共　　　同
　　選任辯護人　陳信亮律師
上列上訴人因被告等偽造文書等罪案件，不服台灣高等法院中華
民國九十三年十一月三十日第二審更審判決（九十二年度上更(二)
字第六四三號，起訴案號：台灣台北地方法院檢察署八十三年度
偵字第七五六三、二０六九一號），提起上訴，本院判決如下：
    主  文
原判決撤銷，發回台灣高等法院。
    理  由
本件原判決以公訴意旨略稱：被告甲○○、乙○○與彭秀雄、林
進輝（以上二人業經判刑確定）、黃義雄（業經無罪判決確定）
、田安（另案處理）、嚴高賢等人，明知未取得江孚嘉、江夢梅
、田長樂、梁承如及梁林等人之同意，竟利用其交付身分證影本
辦理房屋買賣手續之機會，擅自偽造江孚嘉等人之署押及相關投
資文件，將江孚嘉等人登記為嘉遠企業股份有限公司（下稱嘉遠
公司）、全基實業股份有限公司（下稱全基公司）、進鋼企業股
份有限公司（下稱進鋼公司）、佳鍵企業股份有限公司（下稱佳
鍵公司）、通優企業股份有限公司（下稱通優公司）、華愛電子
工業股份有限公司（下稱華愛公司）及山億實業股份有限公司（
下稱山億公司）等股份有限公司之股東，足以生損害於江孚嘉等
人及公司登記之正確性。甲○○等人再利用同一筆貨物提供上述
公司互相簽發統一發票及信用狀等，藉以虛報營業額，培養信用
，造成各該公司營業情形良好之假象。嗣共同基於意圖為自己不
法所有之概括犯意，以林進輝名義向彰化商業銀行松山分行申請
支票使用，再持向各廠商大量進貨，自民國八十一年三月至八十
二年四月間即陸續退票，金額高達新台幣（下同）五千六百萬餘
元。又以上述虛增營業額及提供不實擔保品之方式，向台灣銀行
新興分行申請高額抵押貸款美金三百萬元，向第一銀行東台北分
行貸款六千八百萬餘元，使各該銀行陷於錯誤而交付上述貸款。
詎被告甲○○等人得手後即將貸款朋分花用，各該銀行始知受騙
。因認被告等涉犯刑法第二百十條、第二百十七條第一項、第三
百三十九條第一項罪嫌等情。惟經審理結果，認為不能證明被告
等犯罪，爰撤銷第一審科刑之判決，改判諭知被告等無罪，固非
無見。
惟查：(一)、起訴書犯罪事實欄記載：甲○○、乙○○等人共同意
圖為自己不法之所有，均明知尚未徵得江孚嘉、江夢梅、田長樂
、梁承如及梁林等人之同意，擅自偽造江孚嘉等人之署押及相關
投資文件，將江孚嘉等人登記為嘉遠、全基、進鋼、佳鍵、通優
、愛華及山億等股份有限公司之股東，足以生損害於江孚嘉等人
及公司登記之正確性等情。則起訴範圍似指被告等將江孚嘉、江
夢梅、田長樂、梁承如、梁林等人，登記為嘉遠、全基、進鋼、
佳鍵、通優、愛華及山億等股份有限公司之股東，原判決只就江
孚嘉、江夢梅、梁林登記為嘉遠公司股東，田長樂登記為嘉遠、
山億及華愛公司股東，梁承如登記為山億、全基、進鋼公司股東
，梁久雄登記為佳鍵、嘉遠公司股東，「江孚嘉等人」登記為通
優公司之股東為論述，就其餘部分被告等是否構成犯罪則未見說
明，已有已受請求事項未予判決之違誤，且原判決記載「江孚嘉
等人」登記為通優公司之股東，究竟江孚嘉等人係指何人，事涉
審判之範圍，原判決未予明確認定，亦有可議。再起訴書前揭起
訴範圍並未包括梁承如擔任進鋼公司負責人及梁久雄擔任佳鍵公
司負責人部分，原判決就此部分併為被告等無罪之論述，亦有未
受請求之事項予以判決之違誤。(二)、原判決理由欄四、關於公司
登記１、２部分，採信被告甲○○、乙○○之辯解，就證人江孚
嘉、江夢梅、梁林等人登記為嘉遠公司股東，認係田安、彭秀雄
等人趁被告等出售嘉遠公司之股權，辦理移轉登記時冒用名義所
為；另證人田長樂登記為山億公司等股東，認為亦係彭秀雄向田
長樂拿取身分證影本而持以登記等情。惟前開證人江孚嘉等人被
冒名登記為公司股東，究竟係被何人於何時偽造何文書而持以登
記成為嘉遠公司等之股東？此與被告等辯稱於八十年二月間將嘉
遠公司股權出售給劉寧平、彭秀雄，暨證人田長樂供稱彭秀雄於
八十年底、八十一年初、七十九年左右拿伊身分證影本等語，彭
秀雄等人能否趁機冒名登記至有關連，原判決雖向經濟部調閱嘉
遠公司等登記卷宗，惟無相關資料影本附卷可憑，判決理由對此
並未說明，遽行採信被告等之辯解，即有應於審判期日調查之證
據漏未調查之違誤。(三)、證人江孚嘉於法務部調查局證稱：「…
…我及我家人均未曾遺失身分證，惟於七十八年間，我透過我同
學田安經營之景鴻房屋仲介公司（下稱景鴻公司），以我及家人
等名義，分別購買高雄市前鎮邊之五戶房屋，當時我及家人身分
證影本就交給田安代為申辦過戶手續。日前我曾至嘉遠公司找前
公司負責人彭秀雄，詢問為何冒用我及我家人名義擔任嘉遠及通
優公司股東，彭秀雄承認以我及我家人擔任公司股東人頭，惟我
及我家人身分證影本是甲○○所提供，而據甲○○告訴我，是由
田安代書將我及我家人身分證影本提供給他，當時他並給付田安
酬謝佣金十九萬元，分別以乙○○個人支票面額七萬元及十二萬
元二張，透過股東梁林交給田安。通優公司章程內之印鑑均不是
我及我家人所有，係他人偽刻蓋印的」等語（見八十三年度偵字
第七五六三號卷第八頁）。若上揭供述屬實，則被告甲○○既係
將嘉遠公司股權出售給彭秀雄等人，彭秀雄等人如何登記股權與
被告無關，則何以被告甲○○要交付被告乙○○簽發之支票二張
給田安？前開證據，原判決復未說明如何不足採為不利被告等之
證據，亦嫌理由欠備。(四)、又按被告以外之人於審判外之言詞或
書面陳述，除法律有規定者外，不得作為證據，刑事訴訟法第一
百五十九條第一項定有明文。原判決就證人江孚嘉等人登記為通
優公司股東部分，係採信蔡旻耿提出之證明書，認通優公司係彭
秀雄、劉寧平等人所設立，此部分亦為彭秀雄、劉寧平所冒名登
記等情，惟原判決對於蔡旻耿前開審判外之書面陳述，如何符合
法律規定而具有證據能力，得為有利被告等之證明，亦未說明理
由，併有判決不備理由之違誤。以上或為上訴意旨所指摘，或為
本院得依職權調查之事項，應認原判決仍有發回更審之原因。至
原判決關於公司營業、銀行貸款部分，因公訴人認其與公司登記
部分，有裁判上一罪關係，基於審判不可分之原則，亦應併予發
回。又台灣高雄地方法院檢察署就甲○○部分移送併辦部分（九
十一年度偵字第二六三八八號），案經發回，併請注意審酌，附
此敘明。
據上論結，應依刑事訴訟法第三百九十七條、第四百零一條，判
決如主文。
中　　華　　民　　國　九十四　年　　八　　月　二十五　日
                      最高法院刑事第八庭
                          審判長法官  呂　潮　澤
                                法官  吳　昆　仁
                                法官  孫　增　同
                                法官  趙　文　淵
                                法官  黃　正　興
      本件正本證明與原本無異
                                      書  記  官
中　　華　　民　　國　九十四　年　　八　　月　三十一　日
                                                      Ｋ
